【裁判字號】    97,訴,6287
【裁判日期】    980325
【裁判案由】    損害賠償
【裁判全文】
臺灣臺北地方法院民事判決              97年度訴字第6287號
原      告  乙○○
訴訟代理人  錢裕國律師
複  代理人  李可文律師
被      告  甲○○
訴訟代理人  馬在勤律師
複  代理人  陳佳雯律師
上列當事人間損害賠償事件，本院於民國98年3月4日言詞辯論終
結，判決如下：
    主  文
原告之訴及假執行之聲請均駁回。
訴訟費用由原告負擔。
    事實及理由
壹、程序方面：
    按訴狀送達後，原告不得將原訴變更或追加他訴，但擴張或
    減縮應受判決事項之聲明者，不在此限，民事訴訟法第255
    條第1項第3款定有明文。查原告起訴時，其聲明第1 項為：
    被告應給付原告新臺幣（下同）184萬6,832元，及自本起訴
    繕本送達之翌日起至清償日止，按年息5％ 計算之利息。嗣
    原告於民國97年12月29日以民事辯論意旨狀，將聲明第1 項
    變更為：被告應給付原告184萬5,832元，及自本起訴繕本送
    達之翌日起至清償日止，按年息5％ 計算之利息。揆諸前開
    規定，自應認原告所為訴之減縮係屬合法，應予准許，合先
    敘明。
貳、實體方面：
一、原告主張：兩造曾於86年10月21日，就原告積欠被告借款之
    金額為結算結果，包含本息共計120 萬元，原告乃開立發票
    日為86年10月21日、面額120萬元之本票1紙予被告。兩造復
    於87年3 月31日就同一借款債權再度結算，其結果為本息總
    計150萬元（包含86年10月21日之120萬及其後利息），原告
    乃又開立一發票日為87年3月12日、面額150萬元之本票予被
    告。嗣後被告持上開2 紙本票（下稱系爭本票），向本院聲
    請本票裁定（案號分別為：87年度票字第24387號、24388號
    ）獲准後，持以向本院聲請強制執行原告之財產（案號為95
    年度執字第9191號），並拍賣原告所有股票得款205萬5,434
    元。然原告自91年起，已先後返還被告286 萬元，故原告乃
    對上開強制執行程序提起債務人異議之訴（下稱前案），經
    本院95年度訴字第5947號判決原告勝訴，並將本院95年度執
    字第9191號執行事件之執行程序撤銷，雖被告提起上訴，亦
    經臺灣高等法院以96年度上字第187 號駁回上訴確定。茲以
    依前案判決業已認定原告向被告借款之系爭本票債務早已清
    償完畢，而被告明知對原告已無債權，本應返還本票，卻仍
    隱瞞原告已清償之事實，利用其惡意占得本票之便，聲請本
    票裁定及強制執行，是被告係故意以背於善良風俗之方法，
    加損害於原告甚明。又被告上開行為致原告受有買入股票（
    原購買價金為358萬3,018元）與遭受被告拍賣之差額152萬7
    ,584 元、94年及95年未受分配股息8萬4,367 元、未受分配
    股票23萬3,881元，合計有184萬5,832 元之損失。且被告若
    不違法拍賣原告股票，則該股票仍有以原購入價格賣出之可
    能，是原告違法聲請拍賣原告股票之行為與原告純粹經濟上
    損失間有因果關係存在，為此爰依民法第184條第1項後段之
    規定提起本訴等語。並聲明：(一)被告應給付原告184萬5,832
    元，及自本起訴繕本送達之翌日起至清償日止，按年息5％
    計算之利息；(二)並願供擔保，請准宣告假執行。
二、被告則以：被告於前案係因未能提出充分之書面證據資料，
    且未能傳喚訴外人周財福、周長堅到庭作證，致無法證明原
    告確曾先後持周財福及周長堅簽發之支票另向原告借款215
    萬元之事實，亦無法證明原告自91年間起陸續返還286 萬，
    係為清償另筆215 萬元借款債務（即周財福、周長堅之支票
    債務）而非系爭270 萬元之本票債務，以致遭審理法院判決
    敗訴定讞。然原告確曾另向被告借款215 萬元，被告僅一時
    疏忽而未責由原告背書，以致無法證明原告應就該215 萬元
    債務負擔清償責任，且被告雖受償286萬元，惟係就該筆215
    萬元之債權受償，而非就270 萬元之債權受償，是被告並非
    明知已受償仍故意藉強制執行手段損害原告，或以背於善良
    風俗之方法加損害於原告。況原告並未因其持有之股票遭扣
    押、拍賣而受有任何損害，縱原告受有經濟利益之損失，亦
    係股票市場自然漲跌所致，與扣押、拍賣程序毫無因果關係
    。且依本院95年3 月30日北院錦95執宙字第9191號執行命令
    說明七所載：「本扣押命令之效力不及於該股票於查封後新
    生之股息股利，且不及於其他分公司」，足證扣押並不影響
    扣押後原告受分配股息、股利之權利，至於查封前已受分配
    股息、股利雖為扣押命令所及，惟已一併拍賣而計入實際拍
    賣所得，嗣後亦已由原告自行領回，則原告何來股息、股利
    之損害。末以，原告若恐系爭股票遭扣押、拍賣而受損害，
    自可依強制執行法第18條第2 項規定聲請停止執行，原告捨
    此不為，縱因強制執行未停止而受有損害，亦係因自己過失
    所致，與被告聲請扣押、拍賣行為無關等語置辯。並聲明：
    (一)原告之訴及其假執行之聲請均駁回；(二)如受不利判決，願
    供擔保請准宣告免為假執行。
三、兩造不爭執之事實：
  (一)被告前以本院87年度票字第24387號、24388號本票裁定為執
    行名義，對原告聲請強制執行。經執行法院於95年3 月30日
    核發執行命令，將被告所有於第三人華南永昌證券世貿分公
    司、統一證券南京分公司之股票，以其收受執行命令當日收
    盤價為基準，在系爭本票裁定所載之債權金額範圍內，禁止
    債務人移轉或為其他處分，第三人亦不得對債務人清償。並
    載明扣押命令效力不及於該股票於查封後新生之股息股利。
  (二)經執行法院委請第三人中央信託局股份有限公司代為拍賣原
    告所有遭扣押之股票後，扣除手續費、交易稅及匯費，淨得
    款項為205萬5,434元。
  (三)原告前對被告針對系爭本票裁定所為之執行程序提起債務人
    異議之訴，經本院95年度訴字第5947號判決原告勝訴，將本
    院95年度執字第9191號執行事件之執行程序撤銷，經被告提
    起上訴後，為臺灣高等法院以96年度上字第187 號駁回上訴
    確定。
  (四)原告前提起債務人異議之訴時，並未聲請法院裁定停止執行
    ，但經法院拍賣股票但未交付款項前，因已經判決勝訴確定
    ，故執行法院並未將拍賣所得之款項交付予被告。
四、原告主張被告明知對原告已無債權，卻仍隱瞞原告已清償之
    事實，利用其惡意占得本票之便，聲請本票裁定及強制執行
    ，自應依民法第184條第1項後段之規定負侵權行為損害賠償
    責任等語，為被告所否認，並以前揭情詞置辯。是本件主要
    爭點厥為：被告持原告簽發之系爭本票聲請本票裁定，進而
    聲請強制執行，是否該當民法第184條第1項後段之故意以背
    於善良風俗之方法，加損害於原告？
  (一)按當事人主張有利於己之事實者，就其事實有舉證之責任。
    民事訴訟法第277條第1項前段定有明文。又民事訴訟如由原
    告提起以主張權利者，自應由原告就主張有利於己之事實負
    舉證責任，必原告已盡其證明責任後，始由被告就其抗辯事
    實負證明之責，若原告不能舉證證明其主張為真，即應為不
    利於原告之認定，此乃舉證責任分配之原則。次按因故意或
    過失，不法侵害他人之權利者，負損害賠償責任。故意以背
    於善良風俗之方法，加損害於他人者亦同。民法第184條第1
    項定有明文。所謂背於善良風俗之方法，係指以違反國民一
    般道德觀念之方法而言。是以，原告主張被告應依民法第18
    4條第1項後段之規定，負侵權行為損害賠償責任，自應由原
    告就上開要件事實，盡其證明之責，否則，即應為不利於原
    告之認定。
  (二)經查，系爭本票確為原告所簽發，及被告持以向本院聲請本
    票裁定獲准，並以該本票裁定為執行名義，聲請對原告之財
    產為強制執行。經本院執行處於95年3 月30日核發執行命令
    ，將被告所有於第三人華南永昌證券世貿分公司、統一證券
    南京分公司之股票，以其收受執行命令當日收盤價為基準，
    在系爭本票裁定所載之債權金額範圍內，禁止債務人移轉或
    為其他處分，第三人亦不得對債務人清償。並載明扣押命令
    效力不及於該股票於查封後新生之股息股利。又上開股票經
    執行法院委請第三人中央信託局股份有限公司代為拍賣原告
    所有遭扣押之股票後，扣除手續費、交易稅及匯費，淨得款
    205萬5,434元之事實，為兩造所不爭執，且業經本院調閱前
    案卷宗及95年度執字第9191號執行卷宗查閱無誤。參諸上開
    本票裁定及強制執行，均有其法定程序及救濟途徑，並非違
    反國民一般道德觀念之方法。是原告主張被告上開行為係以
    背於善良風俗之方法，加損害於他人云云，顯與民法第184
    條第1 項後段之規定有間。次查，前案係以：被上訴人（即
    原告）主張其自91年間起，已經先後清償上訴人286 萬元等
    情，業據提出臺北銀行無摺存入收款存根、21世紀不動產支
    出證明單為證，又上訴人（即被告）抗辯原告給付之286 萬
    元係用以清償其積欠被告之另筆215 萬元之本金、利息債務
    云云，為被上訴人所否認，上訴人未能舉證證明周長堅簽發
    之215 萬元支票票款債務與被上訴人有關，上訴人之抗辯自
    難採信。則被上訴人主張其基於系爭本票所積欠上訴人之債
    務，已經因為清償而不存在等情，自堪採信等情。從而，維
    持原審認定原告提起該件債務人異議之訴，請求撤銷本院95
    年度執字第9191號強制執行事件之執行程序，為有理由之判
    決，乃駁回被告上訴而告確定。此有前案判決（見本院卷第
    12頁至第17頁）附卷可稽，且經本院調閱上開案件卷宗查閱
    屬實。是原告以前案判決主張被告有以背於善良風俗之方法
    ，加損害於原告之故意，亦非可採。
  (三)原告雖以臺北銀行收款存根及被告簽名收據，主張被告明知
    系爭本票債務業已清償完畢云云。然徒以上開收據，實難遽
    認被告有何以背於善良風俗之方法，加損害於原告之故意。
    原告復以前案及強制執行卷宗內，原告於書狀內提及系爭本
    票債務業已清償，被告無不知之理，竟主動向執行法院陳報
    被告帳號，要求執行法院將拍賣所得款項儘速匯入其帳戶，
    可見被告之惡意云云。惟上開資料為被告聲請強制執行程序
    後，經原告提起債務人異議之訴審理過程中，原告陳述之書
    狀，且被告雖曾於95年7 月31日向執行法院陳報其帳戶資料
    ，但並無原告所稱被告要求執行法院將拍賣所得款項儘速匯
    入其帳戶之情，此業經本院調閱95年度執字第9191號卷宗查
    明無訛。是被告向執行法院陳報其帳戶供匯入執行所得款項
    ，尚不足以證明被告有何以背於善良風俗之方法，加損害於
    原告之故意。故原告上開主張，尚非可採。
  (四)綜上，揆諸前開規定及說明，本件被告持原告所簽發之系爭
    本票向本院聲請本票裁定獲准，及以該本票裁定為執行名義
    ，聲請對原告之財產為強制執行之行為，難謂為違反國民一
    般道德觀念之方法。且原告亦未能舉證證明被告有故意以背
    於善良風俗之方法，加損害於原告之情，自應認定被告無原
    告所稱之侵權行為之事實。從而，原告依民法第184條第1項
    後段之侵權行為法律關係，訴請被告給付如其聲明所示之本
    息，即屬無據，應予駁回。
五、綜上所述，原告基於民法第184條第1項後段侵權行為之法律
    關係，請求被告給付原告184萬5,832元，及自本起訴繕本送
    達之翌日起至清償日止，按年息5％ 計算之利息，為無理由
    ，應予駁回。至其假執行之聲請，因原告訴已經駁回而失所
    附麗，應併予駁回。
六、本件事證已臻明確，兩造其餘攻防方法，核與判決結果不生
    影響，爰不一一引用，附此敘明。
七、據上論結，本件原告之訴為無理由，依民事訴訟法第78條判
    決如主文。
中    華    民    國    98    年    3     月    25    日
                  民事第三庭   審判長法  官  丁蓓蓓
                                     法  官  黃明發
                                     法  官  周玉琦
以上正本係照原本作成
如對本判決上訴，須於判決送達後20日內向本院提出上訴狀
中    華    民    國    98    年    3    月     27   日
                                     書記官  劉英權


司法院資訊處製作；財團法人民間司法改革基金會備份。
